【裁判字號】    97,消債抗,18
【裁判日期】    980304
【裁判案由】    更生事件
【裁判全文】
臺灣臺中地方法院民事裁定            97年度消債抗字第18號
抗  告  人  甲○○
上列抗告人因消費者債務清理聲請更生事件，對本院於民國97年
10月22日所為97年度消債更字第482號裁定提起抗告，本院合議
庭裁定如下：
    主  文
抗告駁回。
抗告程序費用新台幣壹仟元由抗告人負擔。
    理  由
一、抗告意旨略以：抗告人於民國93、94年間因夫妻失和，兼以
    當時工作不順，終日以淚洗面，嗣因更換工作，於工作地點
    遇見第三人劉湘泰推銷健康器材，劉湘泰頻頻示好，贏取抗
    告人之信任及好感，經劉湘泰催促、主導，約於94年7月至9
    5年1月期間持續刷卡套取現金或從事奢侈浪費之行為，因此
    產生之債務，每月僅能繳交最低應繳金額，東拼四湊借貸，
    並以債養債，其後於95年2月因無法繳交每月應繳金額，抗
    告人之配偶發現抗告人欠下大筆金額，強制陪同至醫院就醫
    ，經醫師診斷，始了解抗告人判斷能力異常、情緒失控、無
    法控制自己行為，從而亦了解為何當時會愚蠢地受劉湘泰擺
    佈、控制、主導。是抗告人並非故意刷卡套取現金或從事奢
    侈、浪費行為，亦非經由劉湘泰介紹刷卡套取現金，實則抗
    告人僅係經由劉湘泰主導控制刷卡套取現金或從事奢侈、浪
    費行為之工具。抗告人因至醫院治療而病情好轉，亦努力重
    生、過正常之生活，而於95年4月間向最大債權銀行申請一
    致協商，亦約續繳納一段期間，最後因一家四口家庭生活費
    用遠大於收入，為維持生活所需，實無力再正常繳納協商之
    款項，方不得已而毀諾。原審駁回抗告人更生之聲請，顯未
    盡審查，為此爰依法提起抗告，請求廢棄原裁定等語。
二、按債務人對於金融機構因消費借貸、自用住宅借款、信用卡
    或現金卡契約而負債務，在聲請更生或清算前，應提出債權
    人清冊，以書面向最大債權金融機構請求協商債務清償方案
    並表明共同協商之意旨，消費者債務清理條例第151條第1項
    定有明文。次按債務人與金融機構協商成立者，不得聲請更
    生或清算，但因不可歸責於己之事由，致履行顯有重大困難
    者，不在此限；本條例施行前，債務人依金融主管機關協調
    成立之中華民國銀行公會會員辦理消費金融案件無擔保債務
    協商機制與金融機構成立之協商，準用前項之規定，同條例
    第151條第5項、第6項亦分別定有明文。揆諸其立法理由，
    係認債務清償方案成立後，債務人即應按其條件履行，僅於
    因不可歸責於己之事由致該方案履行困難甚或履行不能，始
    能聲請更生或清算。立法意旨在避免債務人任意毀諾已成立
    之協商，濫用更生或清算之裁判上債務清理程序。蓋以債務
    清償方案係經當事人行使程序選擇權所為之債務清理契約，
    債務人應受該成立之協議所拘束。而所謂不可歸責於己之事
    由，致該方案履行困難甚或履行不能，係指協商成立後可能
    發生情事變更，在清償期間收入或收益不如預期，例如物價
    上漲而成本增加、薪資降低而收入減少或家屬患病而支出變
    多，致條件之履行困難甚或不能履行等，無法預料之情事發
    生，始足當之。是以若為協商成立前即已存在，或雖尚未發
    生然債務人可合理預見可能發生之事由，債務人於協商時本
    即應加以考慮在內，其發生自不得執以認為係不可歸責於債
    務人之事由。債務人既已與金融機構協商成立，如認該協商
    方案履行有其他不適當情形，自仍應再循協商途徑謀求解決
    。
三、經查：
（一）抗告人於消費者債務清理條例施行（該條例於96年7月11
      日公布，並自公布日後9個月施行）前之95年5月16日，就
      其積欠各金融機構之無擔保債務，利用金融主管機關協調
      成立之中華民國銀行公會會員辦理消費金融案件無擔保債
      務協商機制，與中華商銀（現為匯豐銀行）等各債權銀行
      成立協商，約定自95年6月起，分80期，利率0％，每月償
      還新台幣（下同）12,244元，依各債權銀行債權金額比例
      清償債務，有協議書暨無擔保債務還款計劃附於原審卷可
      查。
（二）抗告人聲請更生，主張毀諾之原因，係：因一家四口家庭
      生活費用遠大於收入，為維持生活所需，實無力再正常繳
      納協商之款項，方不得已而毀諾等語。惟查，抗告人於95
      年間與債權人協商成立時，其95年之所得收入為287,263
      元，每月收入約23,939元；96年度之所得為346,640元，
      每月收入約28,887元；97年之每月收入為23,558元，此有
      財政部中區國稅局95、96年度綜合所得稅各類所得資料清
      單及財產增減變動表附於原審卷可憑；其96年度之還款能
      力較協商當時為佳，97年之每月收入雖較96年略減，但仍
      與95年度相當。又抗告人之配偶為羅燕樵，其95、96年度
      之所得分別為643,488元、516,315元，此有抗告人提出之
      財政部台灣省中區國稅局財產歸屬資料清單附於原審卷可
      憑。而依抗告人之陳報及所提出之存摺扣款明細，羅燕樵
      每月繳納房貸之金額為11,247元，而羅燕樵對抗告人及二
      名子女亦有扶養義務，是縱抗告人之收入扣除每月清償之
      前揭協商金額後，已不足支付一家四口生活費用，抗告人
      之配偶並非無能力分攤。況抗告人扶養子女等一家四口生
      活費用之支出，均顯屬債務人於協商成立前已存在或可合
      理預見其發生之情事，而其97年度之收入並與95年協商時
      相當，是抗告人之聲請，核與不可歸責於己之事由致履行
      顯有重大困難之要件不符，則其不履行協議而聲請更生自
      與前揭規定不符。
（三）另抗告意旨所述：抗告人並非故意刷卡套取現金或從事奢
      侈、浪費行為，亦非經由劉湘泰介紹刷卡套取現金，實則
      抗告人僅係經由劉湘泰主導控制刷卡套取現金或從事奢侈
      、浪費行為之工具等語。然經核原審卷內所附上開消費明
      細，上開消費紀錄均係於95年5月協商前之消費，均非協
      商後之行為，是該消費行為實與毀諾之原因無涉，且為協
      商成立前已存在之情事，自亦與不可歸責於己之事由致履
      行顯有重大困難之要件不符。
四、綜上所述，本件實難認抗告人有何不可歸責於己之事由，致
    履行顯有重大困難之情事，其更生之聲請核與前開規定不相
    符合。原審裁定駁回抗告人更生之聲請，核無違誤，抗告意
    旨猶執前詞，指摘原裁定不當，求予廢棄另為裁定，為無理
    由，應予駁回。
五、據上論結，本件抗告為無理由，依消費者債務清理條例第15
    條、民事訴訟法第495條之1第1項、第449條第1項、第95條
    、第78條，裁定如主文。
中    華    民    國    98    年    3     月    4     日
                  民事第三庭  審判長法  官  林洲富
                                    法  官  曹宗鼎
                                    法  官  黃渙文
以上正本係照原本作成。
本裁定不得再抗告。
中    華    民    國    98    年    3     月    4     日
                                    書記官


司法院資訊處製作；財團法人民間司法改革基金會備份。
